【裁判字號】    94,重訴,48
【裁判日期】    951020
【裁判案由】    侵權行為損害賠償
【裁判全文】
臺灣宜蘭地方法院民事判決              94年度重訴字第48號
原      告  丙○○
            乙○○
共      同
訴訟代理人  黃三榮律師
複  代理人  胡元禎律師
被      告  丁○○
            戊○○
共      同
訴訟代理人  郭世昌律師
            陳適庸律師
上   一 人
複代理人    己○○
上列當事人間請求侵權行為損害賠償事件，原告提起附帶民事訴
訟，經本院刑事庭裁定移送前來（94年度附民字第22號），本院
於95年10月4日言詞辯論終結，判決如下：
    主  文
被告應連帶給付原告新台幣貳仟零柒拾陸萬玖仟貳佰貳拾元，及
自民國九十四年十一月三十日起至清償日止，按週年利率百分之
五計算之利息。
原告其餘之訴駁回。
訴訟費用由被告連帶負擔四分之三，餘由原告負擔。
本判決於原告各以新台幣陸佰玖拾萬元為被告供擔保後，得對
各被告假執行。但被告如各以新台幣貳仟零柒拾陸萬玖仟貳佰貳
拾元為原告預供擔保，各得免為假執行。
原告其餘假執行之聲請駁回。
    事  實  及  理  由
甲、程序部分：
    按訴狀送達後，原告不得將原訴變更或追加他訴。但為擴張
    或減縮應受判決事項之聲明者，不在此限。民事訴訟法第25
    5條第 1項第3款定有明文。本件原告於提起附帶民事訴訟時
    ，原請求被告應連帶賠償原告新台幣（下同）27,395,949元
    ，訴狀已於民國94年6月9日送達被告。嗣於本院刑事庭將本
    件裁定移送民事庭審理後，原告復主張因被告同一侵權行為
    事實，除前開損失外，另受有遭台灣省北區國稅局裁罰5,97
    4,635 元之損害，而為擴張聲明，並已就擴張部分補繳裁判
    費60,202元，有本院自行收納款項統一收據在卷可按。揆諸
    首揭法條規定，其為請求之擴張，於程序上自屬合法，應予
    准許。又按因犯罪而受損害之人，於刑事訴訟程序得附帶提
    起民事訴訟，對於被告及依民法負賠償責任之人，請求回復
    其損害。前項請求之範圍，依民法之規定。刑事訴訟法第
    487 條定有明文。又法院認附帶民事訴訟確係繁雜，非經長
    久時日不能終結其審判者，得以合議裁定移送該法院。前項
    移送案件，免納裁判費。亦為刑事訴訟法第504 條第1、2項
    所明定。是以附帶民事訴訟經移送民事庭審判者，其免納裁
    判費之範圍，應以刑事判決經認定為因犯罪而發生之損害為
    限，如刑事判決並未認定為犯罪事實者，應不在得免納裁判
    費之列。本件原告請求被告連帶賠償之金額，就如附表 1及
    附表3所示部分被告2人領取訴外人林桂三存款之行為部分，
    經本院94訴84號刑事判決認定無證據可認被告涉有犯罪行為
    ，僅因與經認定成立犯罪部分之事實有裁判上一罪關係，而
    未另予無罪判決之諭知，則該部分原告之請求，於經移送本
    院民事庭依民事訴訟法為審判後，自應依法繳納裁判費。而
    原告亦已依本院95年9月15日裁定補繳裁判費104,390元，故
    原告該部分之起訴，亦應認為合法，應予准許。以上合先敘
    明。
乙、實體部分：
一、原告起訴主張：
(一)、緣訴外人林桂三為原告之父，原告為林桂三之繼承人；被告
    丁○○與被告戊○○則係姐弟關係。被告 2人自林桂三於89
    年8月8日陷於意識不清而住院後，於林桂三死前未經林桂三
    之同意，於林桂三死後亦未經林桂三之繼承人即原告同意，
    即擅自共同偽造取款憑條等文書，並以林桂三生前交由被告
    丁○○保管之存摺及印章，盜領林桂三設於台灣中小企業銀
    行羅東分行（下稱中小企銀）、彰化銀行羅東分行（下稱彰
    化銀行）、第一商業銀行羅東分行（下稱第一銀行）內之存
    款，總計27,395,949元。原告為林桂三之繼承人，依法繼承
    林桂三之一切權利義務，被告於林桂三生前盜領林桂三之存
    款，及林桂三死亡後盜領為原告共同繼承遺產即林桂三所遺
    之銀行存款，自屬對於原告之不法侵害，而應將上開盜領之
    存款返還原告。
(二)、再於林桂三死亡後，原告之受任人楊桂馨複委任甲○○及古
    碧璋辦理林桂三遺產稅申報事宜，古碧璋於90年11月12日辦
    理原告遺產稅申報時，係按申報時林桂三於前開三家銀行帳
    戶之現存餘額申報，惟因林桂三死亡日至原告向北區國稅局
    申報遺產稅為止之此段期間（即90年 2月13日至90年11月12
    日），林桂三之銀行存款因持續遭被告盜領，以致林桂三死
    亡日當日之銀行存款餘額，與原告辦理遺產稅申報日之銀行
    存款餘額有重大差異，經北區國稅局函查發現此一情形後（
    參前呈原證 5號），遂以原告漏報遺產、逃漏遺產稅為由，
    對原告處以4,006,635 元整之罰鍰，原告雖依法申請復查，
    北區國稅局之復查決定書仍維持原核定及處分。另被告於林
    桂三死亡後之90年2月16日，擅將林桂三於中小企銀之3張銀
    行定期存單予以中途解約，解約金額共計4,800,000 元（含
    2,800,000元定期存單1張、1,000,000元定期存單2張），原
    告於申請遺產稅復查時，北區國稅局又發現此一情形，遂以
    事後查得漏報為由，再對原告課處1,968,000 元整之罰鍰。
    上開北區國稅局之罰鍰處分（含第1次4,006,635元整之罰鍰
    處分，以及第2次1,968,000元整之罰鍰處分），原告已分別
    於92年8月25日及92年8月26日依法繳納完畢。而上開國稅局
    罰鍰處分，均係因被告前揭盜領存款以及就銀行定期存單擅
    自中途解約等犯行而致，總計受有5,974,635 元之損害，此
    部分損害被告亦應賠償原告。
(三)、故被告因前開盜領林桂三存款之犯行，所應連帶賠償原告之
    金額，合計為33,370,584元。爰本於侵權行為、不當得利及
    繼承之法律關係，請求被告連帶賠償原告上開損害。
(四)、爰為訴聲明：(1)被告應連帶給付原告33,370,584元，及自94
    年11月29日聲明狀繕本送達被告之翌日起至清償日止，按週
    年利率5%計算之遲延利息；(2)願供擔保，請准宣告假執行。
二、被告答辯意旨：
(一)、林桂三名下銀行存款，為被告丁○○與林桂三共同經營診所
    之所得：
１、被告丁○○於60年間與原告等之父林桂三相識進而相戀。64
    年間被告丁○○即與林桂三共同居住於宜蘭縣羅東鎮○○路
    31號，並協助林桂三於該址經營「林內兒科」。被告丁○○
    與之同住，並負責該診所一切之會計及行政業務，雖雙方無
    夫妻之名，卻有30年夫妻之事實。74年間林桂三因年事已高
    ，而結束診所之經營後，仍與被告共同居住於上開房地，過
    著老年退休相互照料扶持之生活。林桂三晚年罹患糖尿病、
    大腸癌等慢性病，罹病臥床約 6年時間之所有照料看護，及
    至90年 2月13日死亡後身故後事皆由被告及其家人操辦。漫
    長30載歲月，林桂三經營「林內兒科」時，被告丁○○為林
    桂三操持家務，辦理診所之會計、行政業務；74年間林桂三
    因年事已高而結束診所之經營後，被告丁○○仍是陪伴、照
    顧著林桂三共渡退休生活；林桂三晚年患糖尿病、大腸癌等
    慢性病，罹病臥床至過世約 6年時間，被告丁○○更不辭勞
    苦，日夜守護照料著林桂三，有無形式上的婚姻關係並不動
    搖兩人對彼此的愛。因之，漫長30載歲月，二人相互扶持、
    照料，感情甚篤更勝於有法律上婚姻關係之夫妻。
２、60年代，當時羅東鎮診所很少，又加上林桂三係華僑，醫院
    業務相當興隆，診所前經常大排長龍，故民國64年至74年間
    ，「夫妻」共同打拼累積相當多財富，但林桂三年事已高，
    於74年決定停止診所之經營。林桂三生前不經手財務，不僅
    診所經營期間，以及其後退休生活，所有財務工作，舉凡診
    所員工薪資、家庭開銷、其他支出等，均由被告丁○○負責
    ，數十年來皆如此，雖「夫妻」共同經營診所之所得均存放
    於林桂三名下，此亦「夫妻」相互信任之佐證。
(二)、系爭27,395,949元部份之款項，乃林桂三生前贈與被告丁○
    ○，被告丁○○依據林桂三生前指示提領存款，係有權提領
    ，並指示被告戊○○提領之：
１、於87年間，被告丁○○與林桂三居住之羅東鎮○○路31號房
    屋，林桂三原有意與建商合建，其間多次與建商洽談，並曾
    約定合建後將其中一棟登記予被告丁○○所有；惟其後合作
    案因故作罷。其後於88年間，林桂三知道患有多種疾症，而
    房屋改建又因故作罷，有感於對被告丁○○沒有保障，即委
    請古代書事務所計算「若伊往生，要大概支付多少遺產稅」
    ，經計算之結果，告知大概要繳將近1,000 萬左右之遺產稅
    ，林桂三即對被告丁○○稱「以後我若往生，銀行的存款留
    1,000 萬的錢繳稅，其他的妳領去」。89年7至9月間林桂三
    於羅東聖母醫院住院期間，甲○○代書前往探視，林桂三再
    次當著甲○○代書面前，說明伊往生戶頭只留1,000 萬，其
    餘由丁○○領走等語，並於出院後到甲○○代書之事務所，
    重申前述意旨，在場聽聞的有甲○○代書、其子古碧璋等人
    。其後，林桂三多次於自宅、醫院（榮總），對被告丁○○
    重覆說「留一千萬就好，其他領去，不要跟家族扯上關係」
    等語。
２、林桂三於90年 2月13日死後，其繼承人即原告丙○○、乙○
    ○均滯留海外，未返國奔喪及參加喪禮，林桂三之喪葬事宜
    皆由被告丁○○統籌，被告丁○○於銀行帳戶所提領之款項
    ，除用於支付喪葬費用外，其餘之部分，被告丁○○認為係
    「夫妻」經營診所而賺得，且林桂三生前又指示伊提領，故
    被告丁○○認為提領銀行款項並無不法，又被告丁○○又擔
    心1,000萬不夠繳遺產稅，故多預留將近400萬，即總共1388
    萬6211元，欲交由繼承人繳交遺產稅。
３、迨原告丙○○於90年12月間回台辦理繼承事宜，原告丙○○
    、被告丁○○及林桂馨等人，共同於古代書之事務所洽談辦
    理繼承事宜，被告丁○○主動對丙○○稱「其父親生前有交
    付，要我留一千萬繳稅，我怕不夠，多留下三百多萬等語」
    。丙○○聽聞後亦未表示反對，嗣後因一千三百多萬，不足
    繳納遺產稅，始提起刑事告訴。
４、88年間，林桂三得知罹患多種疾病後曾委請古代書事務所估
    算「若伊往生，要大概支付多少遺產稅」，經告知大概須繳
    1 千萬元左右。林桂三即對被告丁○○說「以後我若往生，
    銀行的存款留ㄧ千萬的錢繳稅，其他的你領去」。89年7至9
    月林桂三於羅東聖母醫院住院期間，訴外人甲○○代書前往
    探視，林桂三亦再次當甲○○面前表明伊往生後戶頭只須留
    1 千萬元，其餘由丁○○領走等語。且林桂三在出院後到甲
    ○○代書事務所復重申上開意旨。嗣後林桂三更多次於自宅
    、榮總醫院向丁○○表示上開贈與意旨。查，林桂三既將伊
    所有之中小企銀、彰化銀行、第ㄧ銀行之存款，在 1千萬元
    以外之部分贈與予被告丁○○，並同意丁○○得持伊印章、
    存摺向上開三家銀行所受贈款項，則丁○○本人或委託戊○
    ○向上開三家銀行領取系爭27,395,949元，即屬有權，並非
    盜領。原告等請求被告等賠償或返還，自無理由。
５、查林桂三死亡時遺產高達124,325,137 元 (不包括贈與被告
    丁○○之系爭27,395,949元部份)，另於日本之存款有9,000
    萬日圓（折合新台幣約二千五百七十餘萬元）。茍被告丁○
    ○真欲圖謀不軌盜領林桂三之存款，伊大可將林桂三之存款
    全部提領ㄧ空，何須尚存留13,886,211元？更何須主動告知
    存款銀行及交付存摺予原告等？是此足證，系爭27,395,949
    元乃林桂三生前贈與被告丁○○，丁○○本人或委託戊○○
    向向上開三家銀行領取系爭27,395,949元，即屬有權，並非
    盜領。
(三)、林桂三名下銀行存款，既為林桂三與被告丁○○共同所有，
    且林桂三生前遺贈其名下之存款除留下新台幣一千萬元以外
    ，均歸被告丁○○所有，被告丁○○既有權提領，顯與侵權
    行為、不當得利之要件不符。
(四)、原告等遭台灣省北區國稅局裁罰5,974,635 元，請求被告等
    賠償，應無理由。原告等委託訴外人楊桂馨、古碧璋代向台
    灣省北區國稅局代為申報遺產稅，因申報不實而遭台灣省北
    區國稅局裁罰上開罰鍰，原告等申報不實乃肇因於原告乙○
    ○授權楊桂馨向金融機構申領被繼承人林桂三之存款金額證
    明、向稅捐機關申領被繼承人林桂三財產總歸戶資料之授權
    書，就銀行部份僅指示楊桂馨「向金融機構申領被繼承人林
    桂三之存款金額證明」，並未特別指示係申領林桂三「死亡
    當日」及由銀行「正式」出具之存款餘額證明所致。另，原
    告等於灣高等法院94年度重上字第40號民事判決亦主張漏報
    與林桂三之活期存款遭丁○○盜領之事並無關聯 (詳原證11
    台灣高等法院94年度重上字第40號民事判決書第2頁倒數第9
    行至倒數第8行)。是此，原告等遭台灣省北區國稅局裁罰之
    罰鍰，實乃因原告乙○○之授權過失所致，與被告等領取款
    項之行為無關。原告此部分之請求，應無理由。況且，原告
    此部分之損害賠償請求權，業已逾二年之時效而消滅，蓋以
    原告係於94年11月29日始於本件以民事擴張應受判決事項聲
    明狀為此部分聲明之擴張，惟查上開國稅局之裁罰原告業已
    於92年 8月25、26日繳納，可見原告主張之損害已發生，而
    原告於92年11月 6日提起刑事告訴狀，並經鈞院檢察署於92
    年11月 7日收文，原告並於該刑事告訴狀，具體指述被告二
    人如何涉嫌偽造文書及詐欺情事，顯見原告於提起刑事告訴
    狀數個月前向相關銀行查詢林桂三之取款憑條，即已知悉被
    告涉有侵權行為，最遲原告2人於92年11月6日提起刑事告訴
    狀前，已知悉被告 2人涉有侵權行為之損害賠償義務人，然
    原告遲至94年11月29日始具狀主張受有上開損害，顯已逾民
    法第197條第1項之請求權時效，被告抗辯上開請求權已逾消
    滅時效。而雖原告於93年間對楊桂馨、古碧璋、甲○○請求
    損害賠償，然因時效是否中斷對連帶債務人應分別視之，故
    退萬步言，即使被告與楊桂馨等人涉有共同侵權行為，依上
    開判例之見解，並不因原告曾對楊桂馨等人起訴而發生時效
    中斷之效力，故此部分原告對被告之侵權行為請求權因時效
    而消滅。
(五)、爰為答辯聲明：(1)駁回原告之訴及假執行之聲請；(2)如受不
    利判決，願供擔保請准宣告免為假執行。
三、本件兩造所不爭執之事實，為原告為訴外人林桂三之子女，
    於林桂三死亡後為林桂三之繼承人，被告間則為姐弟關係，
    及林桂三與被告丁○○無婚姻關係，然 2人自64年間即共同
    居住於羅東鎮○○路31號林桂三所經營之「林內兒科」，迄
    林桂三90年 2月13日病故。而於林桂三死亡前，林桂三將渠
    於中小企銀、彰化銀行及第一銀行之帳戶存摺資料及印章等
    交由被告丁○○保管，而於林桂三病逝前後，被告丁○○及
    戊○○曾於附表所示之時間，填寫取款憑條並蓋用林桂三之
    印章，先後領取林桂三存於上開銀行之存款合計27,395,949
    元。而於原告辦理申報繼承林桂三財產程序期間，因未將部
    分林桂三所遺存款列入，遭國稅局裁罰罰鍰2次，合計5,974
     ,635 元，上開罰鍰亦經原告繳納。上開事實並有取款憑條
    、銀行往來明細、相關傳票、國稅局處分書、罰鍰繳款書等
    分別附於刑事偵審卷及本院卷宗屬實。是上開事實，均足認
    定為真實。
四、本件原告主張被告於如附表所示時間，領取林桂三該等存款
    之行為，未經林桂三及其後繼承林桂三遺產之原告同意，係
    以林桂三自89年8月8日起至死亡時止，確有多次因病重呈意
    識不清之狀態，而自89年 8月11日起領款之取款憑條始改為
    被告丁○○、戊○○或丁○○授權之人填寫，並開始出現大
    量提領之情形，故主張被告係見林桂三恐不久於世，乃未經
    林桂三同意而盜領，且在林桂三病逝後仍持續為之。被告則
    抗辯略稱系爭存款均為林桂三與被告丁○○共同經營診所所
    得，林桂三生前多次向被告丁○○表示除留1,000 萬元存款
    繳納遺產稅，其餘被告丁○○均可領取，丁○○並多預留存
    款總計1,300多萬元供繳納遺產稅之用云云。查：
(一)、被告固抗辯所領取之系爭存款，係被告丁○○與林桂三共同
    經營診所得云云，然林桂三係執業醫師，且係在自己所有之
    羅東鎮○○路31號之自宅執業，不論專業人力及客觀財產資
    源尚均無必須他人合作經營之情形，而被告對此有利於己之
    事實並未提出其他證據為佐，自難信所辯為真。而被告抗辯
    林桂三於生前已表示存款留1,000 萬元，其餘均可由被告丁
    ○○領取，並稱代書即訴外人甲○○及甲○○之子古碧璋曾
    同時在場聽聞云云。惟查，訴外人甲○○經本院通知作證，
    惟以因已年邁且罹患多種急慢性疾病，身體狀況不佳，行動
    不便，告知本院無法出庭，嗣經被告捨棄訊問該名證人；而
    於刑事部分偵查時，訴外人古碧璋證稱：「（檢察官問：林
    桂三是否有當你爸爸及你的面說要將他的錢留給丁○○，丁
    ○○只要留一千萬元在他的戶頭，其他的她都可以拿走？）
    我不知道，我沒有印象有這回事。」等語（93偵2078號卷第
    149 頁）。是依古碧璋上開陳述，亦無從認定被告之此項抗
    辯屬實，自難認系爭存款均係被告丁○○與林桂三共同經營
    診所所得，而應歸被告丁○○所有。故被告領取系爭存款，
    仍應經林桂三或林桂三之繼承人即原告同意，始得為之。
(二)、按「印章由本人或有權使用之人蓋用為常態，由無權使用之
    人蓋用為變態，主張該變態事實之當事人，應負舉證責任。
    」（最高法院90年度台上字第2308號判決意旨參照）。查本
    件被告領取林桂三所有之系爭存款，係以林桂三交付予被告
    丁○○保管之存褶及印章為之，為原告所是認，且原告亦不
    爭執被告丁○○與林桂三自64年間起至林桂三病故時止同居
    生活20多年，並於林桂三病重時負責照料林桂三之生活起居
    ，則林桂三與被告丁○○間應有相當強之信任關係，將存褶
    及印章交付丁○○保管，應有相當程度授予丁○○領取帳戶
    內存款之權限，且此於林桂三死亡前，只要有意思行為之自
    由意識及能力時，隨時均可為之。而就林桂三生前之健康情
    形，其因肺炎及糖尿病，於89年間開始身體欠佳，依林桂三
    於89年8月8日羅東聖母醫院護理紀錄之記載：「昨日開始有
    意識不清全身虛弱的情形。」（見發查卷第13頁），93年 7
    月8日天羅聖民字第516號函記載：林桂三於89年7月1日至89
    年 9月30日於羅東聖母醫院住院期間，於89年8月8日住進內
    科加護病房，於89年8月9日上午即有嗜睡、意識不清情形發
    生，但徵狀時好時壞，至89年 8月11日林桂三有明顯嗜睡及
    意識不清的情形，期間偶有恢復，但大多數呈嗜睡、意識不
    清之狀態，到89年 8月15日下午林桂三意識逐漸恢復（見前
    開偵查卷第26頁）。依89年12月5 日日本國兵庫縣立西宮醫
    院入院診療計畫書、入院時醫師指示用紙之記載：「意識障
    礙、呼吸困難」，入院摘要之記載：「2000年11月27日前來
    日本，其後有感冒症狀，意識持續下降，2000年12月 3日意
    識等級下降。2000年12月20日逐漸痊癒，同日返回台灣」（
    94發查卷第49頁）。復依93年7月9日行政院國軍退除役官兵
    輔導委員會臺北榮民總醫院北總企字0930007573號函之記載
    ：林桂三於89年12月20日至90年 2月13日住院期間，意識清
    醒，但曾於90年1月4日至1月9日及1月29日至1月31日期間，
    分別因腸胃道出血及低血鈉，出現意識不清之情形，經治療
    後意識回復清醒，並於 1月30日轉入直腸外科病房。該病患
    轉入直腸外科時，身體仍虛弱，意識尚稱清楚，直至 2月10
    日因呼吸衰竭，接受心肺復甦術，急救插管之後，意識不清
    ，且情況持續惡化，未再恢復清醒，最後於 2月13日下午過
    世（見前開偵查卷第23頁）。故足見林桂三自89年 8月11日
    起迄死亡時期間，意識並非完全不清，而可確定自90年 2月
    10日急救後，即未再恢復清醒。故被告只要在林桂三清醒時
    期，獲得林桂三之授權，即可持林桂三之存褶領取存款。至
    於自林桂三病重致意識不清後，已難認林桂三有授權他人領
    取存款之意思能力，於林桂三死亡後之存款則因繼承事實開
    始，而由原告繼承該部分遺產。故由此可認定：
１、90年 2月10日林桂三經急救後未再恢復清醒，則在此前林桂
    三可於任何有意識時授權被告領取存款，故被告持林桂三之
    存摺及印章，就附表1、3在90年2月10日以前（即除附表3第
    15至20項外）提領之存款，依據首揭舉證責任分配之說明，
    應認係有權領取；至就90年 2月10日以後部分，因林桂三已
    無意識，自無意思表示能力，而應認林桂三並無為同意或授
    權被告領取之情事。
２、嗣林桂三於90年 2月13日死亡，則此後之存款均已屬林桂三
    遺產，而歸於原告所有，非經原告同意，被告並不得領取該
    等存款。
３、是以依上開說明，被告所領取林桂三之存款，於附表 1，及
    附表 3中除第15至20項部分外，應可認為係林桂三授權領取
    ，除此之外則均非得認為經林桂三授權領取。按因故意或過
    失，不法侵害他人之權利者，負損害賠償責任。數人共同不
    法侵害他人之權利者，連帶負損害賠償責任。民法第184 條
    第1項、第185 條第1項分別定有明文。本件被告所領取林桂
    三所有之系爭存款，經扣除上開認定為林桂三授權被告領取
    者外，尚有20,769,220元存款，係未經林桂三授權，且未經
    林桂三之繼承人即原告同意或授權，而遭被告領取，則此部
    分金額，自屬對於林桂三財產、及其後對於原告所繼承之遺
    產之財產權之不法侵害。原告請求被告連帶賠償，自有理由
    ，故原告此部分之請求，自應准許。
五、原告另主張因被告盜領林桂三之存款，以致林桂三死亡日當
    日之銀行存款餘額，與原告辦理遺產稅申報日之銀行存款餘
    額有重大差異，經北區國稅局發現後，以原告漏報遺產、逃
    漏遺產稅為由，對原告處以罰鍰總計5,974,635 元，經原告
    於92年8月25日及92年8月26日依法繳納完畢。此等罰鍰之損
    害，亦係因被告前揭盜領存款以及就銀行定期存單擅自中途
    解約等犯行而致，故被告亦應連帶賠償原告。惟按因侵權行
    為所生之損害賠償請求權，自請求權人知有損害及賠償義務
    人時起，2年間不行使而消滅。為民法第197 條第1項所明定
    。經查，本件原告於發現林桂三之存款有遭被告領取之情形
    後，已於92年11月 7日具狀對被告提出告訴，且於告訴狀附
    有被告所書立之取款憑條多件，有刑事告訴狀附於台灣宜蘭
    地方法院檢察署93年度發查字第 9號卷可按，是可認原告至
    遲於對被告提出刑事告訴時，即已知林桂三之存款有遭被告
    盜領之事實，自應認原告於斯時已知有損害且知被告為賠償
    義務人，且此係在原告向國稅局繳納罰鍰之後，則原告既主
    張此亦為因被告前開盜領林桂三存款所受損害，於提出刑事
    告訴時應已知已受有此部分之損害。然原告至94年11月19日
    始具狀就此部分於本件擴張其請求，已超過 2年之時效期間
    。就此原告雖主張此為原告本件請求之一部，而本件於94年
    6月6日已提出附帶民事訴訟而為請求，效力應及於其後擴張
    之此部分云云。惟按「原告最初明示就數量上為可分之金錢
    或其他代替物為給付目的之特定債權為分割，並僅對其中數
    量上之一部債權而起訴，尚未放棄其餘殘額部分債權之請求
    （即學說上所稱之『一部請求』）者，於實體法而言，固得
    自由行使該一部債權，惟在訴訟法上，乃為可分之訴訟標的
    ，其既判力之客觀範圍仍以該起訴之聲明為限度，且祇就該
    已起訴部分有中斷時效之效果，其因『一部請求』而起訴之
    中斷時效，並不當然及於嗣後將其餘殘額擴張請求之部分。
    」，有最高法院94年度台上字第1677號判決意旨可參。是以
    原告就其後擴張此部分即所受罰鍰之損失部分，時效亦應與
    前已起訴之部分分別計算。再原告主張在其提起本件訴訟前
    ，即已就被告之財產依法聲請假扣押，並經台灣南投地方法
    院裁定准許在案，原告並於92年10月 3日具狀向法院為假扣
    押強制執行之聲請，故依民法第129條第1項第3款、第2項第
    5 款規定，時效已然中斷云云。惟按消滅時效，因請求而中
    斷，民法第129條第1項第1款、第3款定有明文，而該條款所
    謂之「請求」或「起訴」，其方式固無限制，惟必債權人對
    債務人發表請求履行債務之意思，始足當之（最高法院26年
    鄂上字第32號、51年台上字第490 及第3500號等判例意旨參
    照）。至於假扣押執行，則係債權人為保全金錢請求或得易
    為金錢請求之請求之強制執行，藉由聲請法院裁定，以禁止
    債務人處分財產之程式，故假扣押之目的，僅在避免債務人
    為財產之處分，債權人於該程式中並無要求債務人履行特定
    債務之意思，因而與前述條文規定之「請求」或「起訴」有
    別，故債權人對債務人所有之財產聲請假扣押，應不生中斷
    債權人請求權時效之效力。故原告上開主張，尚難認為有理
    由，應認被告就原告此部分損害之賠償請求權，已罹於時效
    之抗辯為可採。故原告此部分之請求，為無理由，不應准許
    ，應予駁回。
六、從而，原告依侵權行為之法律關係，請求被告連帶給付原告
    20,769,220元，及自94年11月29日聲明狀繕本送達被告之翌
    日即同年月30日起至清償日止，按法定利率即週年利率5%計
    算之遲延利息，為有理由，應予准許；逾上開部分之請求為
    無理由，應予駁回。
七、兩造均陳明願供擔保，聲請宣告假執行或免為假執行，經核
    均無不合，爰各酌定相當擔保金額准許之。
八、結論：原告之訴為一部有理由，一部無理由，依民事訴訟法
    第79條、第85條第2項、第390條第2項、第392條第 2項判決
    如主文。
中    華    民    國    95    年    10    月    20    日
                  臺灣宜蘭地方法院民事庭
                      法  官  張軒豪
正本與原本無異。
如不服本判決應於判決送達後20日內提出上訴狀（須附繕本）。
中    華    民    國    95    年    10    月    23    日
                      書記官  詹玉惠


司法院資訊處製作；財團法人民間司法改革基金會備份。
